【裁判字號】    98,重上更(七),75
【裁判日期】    980831
【裁判案由】    貪污治罪條例
【裁判全文】
臺灣高等法院高雄分院刑事判決    98年度重上更(七)字第75號
    上  訴  人
    即  被  告  甲○○
    選任辯護人  戴國石  律師
上列上訴人因貪污治罪條例案件，不服臺灣高雄地方法院87年度
訴字第2090號中華民國87年11月20日第一審判決（起訴案號：臺
灣高雄地方法院檢察署87年度偵字第12585 號、第17127 號），
提起上訴，經判決後，由最高法院第七次發回更審，本院判決如
下：
    主  文
原判決關於甲○○部分撤銷。
甲○○無罪。
    理  由
一、公訴意旨略以：(一)被告甲○○自79年3 月間起，迄87年2 月
    間止，擔任高雄縣旗山鎮鎮長，為依據法令從事公務之人，
    竟意圖為不法利益於其舅蔡國忠，而基於概括之犯意，自84
    年間起至86年間止，指示旗山鎮公所課員莊文漢及葉慶輝，
    將該鎮公所所發包如附表所示之「旗山鎮84年度撫育綠化補
    植樹苗工程」等9 件工程交由蔡國忠承作，且被告甲○○明
    知「復綠種苗園」及「綠豐花園」2 家廠商均同意為蔡國忠
    陪標，仍在各該簽呈上批示「由旗美、復綠、綠豐三家比價
    辦理」，莊文漢、葉慶輝即通知蔡國忠前來辦理比價程序，
    而任蔡國忠覓「復綠種苗園」及「綠豐花園」等2 家廠商陪
    標，9 件工程款共計新台幣（下同）3,631,930 元；(二)又被
    告甲○○為挪用高雄縣環保局於86年9 月10日補助旗山鎮公
    所辦理口蹄疫病死豬計劃經費，竟指示莊文漢於86年9 月22
    日之簽呈上，偽簽86年8 月1 日上午9 時於高雄縣環保局召
    開口蹄疫病死豬補助經費協調會，會中指示補助款之餘額可
    由各鄉鎮自行統籌應用等不實內容，被告即據以將上開補助
    款用以支付「旗山鎮運動公園及體育場樹幹防治白蟻塗漆工
    程」、「旗山鎮○○路、延平一路、大德路、垃圾場進場道
    路行道樹塗防蟻漆美化工程」等2 項工程工程款共計828,70
    0 元，足生損害該補助專款之專用性；因認被告甲○○涉犯
    貪污治罪條例第6 條第1 項第4 款之圖利罪、刑法第213 條
    之公務員登載不實文書罪嫌云云。
二、按犯罪事實應依證據認定之，無證據不得認定犯罪事實，刑
    事訴訟法第154 條第2 項定有明文。又認定犯罪事實所憑之
    證據，雖不以直接證據為限，間接證據亦包括在內；然而無
    論係直接或間接證據，其為訴訟上之證明，須於通常一般之
    人均不致有所懷疑，而得確信其為真實之程度者，始得據為
    有罪之認定，倘其證明尚未達到此一程度，而有合理性之懷
    疑存在時，即難為有罪之認定，此有最高法院52年台上字第
    1300號、76年度台上字第4986號判例可資參照。又按圖利罪
    固不以圖利自己為限，然必有為自己或第三人圖取不法利益
    之犯意，始克當之，而有無此犯意，又須依證據認定，不得
    僅以公務員所為失當行為之結果，使人獲得不法利益，據以
    推定該公務員自始即有圖利他人之犯意。又公務員對於主管
    事務圖利，必須對主管之事務有圖利之意思，而表現於行為
    ，始與犯罪構成要件相符，若僅處理事務不當，尚未表現有
    圖利之意思，即難以該罪相繩（最高法院70年台上字第501
    號判例意旨參照）。
三、公訴人認被告甲○○被訴公訴意旨(一)部分，涉犯圖利罪及公
    務員登載不實文書等罪嫌，無非以被告前述犯行，已據同案
    被告莊文漢供述甚明，核與證人葉慶輝所證述情節相符，而
    被告與蔡國忠係甥舅關係，其應明知復綠種苗園與綠豐花園
    係蔡國忠之友人，且遠在彰化縣無意承包僅係陪標，竟在公
    文批示由旗美、復綠、綠豐3 家廠商比價，顯有圖利蔡國忠
    ，且莊文漢、葉慶輝僅為課員，若非獲得為鎮長之被告指示
    ，自無可能自84年至86年長達2 年期間，恣意允許蔡國忠為
    此陪標行為等理由為主要論據；被訴公訴意旨(二)部分，共同
    涉犯公務員登載不實文書罪嫌，則係以莊文漢製作之86年9
    月22日簽呈上確有上開不實事項之登載，及莊文漢於高雄縣
    調查站之指述係被告指示將此補助款挪用等為主要論據。
四、證據能力部分：按92年1 月14日修正通過之刑事訴訟法於同
    年9 月1 日施行前，已繫屬於各級法院之案件，其以後之訴
    訟程序，應依修正刑事訴訟法終結之。但修正刑事訴訟法施
    行前已依法定程序進行之訴訟程序，其效力不受影響，刑事
    訴訟法施行法第7 條之3 定有明文可資參考。此乃為避免程
    序之勞費，本諸舊程序用舊法，新程序始用新法之一般原則
    ，法院於修正之刑事訴訟法施行前，已依法踐行之訴訟程序
    （包含證據法則之適用），其效力不受影響；對於提起上訴
    之案件，於修正刑事訴訟法施行前，原審法院就可得為證據
    之證據，已依法定程序調查者，其效力當然亦不受影響。經
    查本件於警詢、偵查、及原審審理中關於證人之陳述、書證
    及物證等證據，原審法院已就上開可得為證據之證據資料，
    依法定程序為調查，依上開說明，其於修正刑事訴訟法施行
    前已依法踐行之訴訟程序，其效力當然不受影響。檢察官、
    被告及辯護人復於本院準備程序時，就本判決所引用其他審
    判外之言詞或書面陳述，知有刑事訴訟法第159 條第1 項不
    得為證據之情形，均表示無意見等語（見本院重上更(七)卷第
    93頁），而未於言詞辯論終結前聲明異議，本院審酌上開證
    據作成時之情況，並無違法取得之情形，以之作為證據認為
    適當，認俱得為證據，依刑事訴訟法第159 條之5 第2 項規
    定，自得採為本件判斷論述之依據。
五、訊據上訴人即被告甲○○堅決否認有何上開圖利、公務員登
    載不實文書等犯行，辯稱：莊文漢之考績因多次被核定為乙
    等且經調職，因而挾怨報復，為求自保始在調查時誣陷我指
    示將工程交由蔡國忠承作；又蔡國忠私下涉及圍標行為，我
    事先並不知情，依（廢止前）機關營繕工程及購置定製變賣
    財物稽察條例第6 條之規定，本允許於一定金額以下得由機
    關首長授權經辦單位取具2 家以上估價單進行比價，依高雄
    縣政府之規定，80萬元以下金額之工程可按上開方式比價辦
    理，本案所涉之9 件工程之工程款均為80萬元以下，且起訴
    書附表編號1 之「84年度撫育綠化補植樹苗工程」工程預算
    書表內所載桃花心木之每株單價，尚較1998年高雄縣政府於
    綠化植栽手冊中所要求之單價便宜，確無不法利益存在，負
    責承辦如附表編號4 、6 、7 號工程之葉慶輝於調查及偵審
    中均稱我未指示將工程交給蔡國忠，足見確無圖利事實；又
    莊文漢於上開簽呈表示該筆口蹄疫結餘款業經高雄縣環保局
    於86年8 月1 日上午9 時召開協調會決議納入公所相關預算
    ，由各鄉鎮自行統籌運用，我信以為真，且財政及主計人員
    均無異議，我始批可等語。
六、經查：
  (一)有關被訴公訴意旨(一)部分：
  1.依廢止前機關營繕工程及購置定製變賣財物稽察條例第6 條
    （88年6 月2 日廢止）規定：「各機關營繕工程及購置、定
    製、變賣財物，在一定金額以上者，應公告招標辦理之；未
    達一定金額而在一定金額百分之十以上者，得比價辦理之；
    其在一定金額百分之十以下者，得由該機關首長授權經辦單
    位，取具2 家以上估價單，進行比價或議價辦理之。」此規
    定所謂「一定金額」經審計部調整為5 千萬元，因而依上開
    條文規定，5 百萬元以下之工程即可以比價或議價方式為之
    ；次依「高雄縣政府營繕工程及購置定製變更財物招標、比
    價、議價標表」之規定，10萬元以上100 萬元以下之營繕工
    程，得取具3 家以上廠商估價單比價或議價辦理之；又依「
    高雄縣旗山鎮公所營繕工程及購置定製變賣財物招標、比價
    、議價標準表」之規定，營繕工程金額5 萬以上80萬以下之
    營繕工程，得取具3 家以上廠商估價單比價或議價辦理之，
    此均有各該標準表在卷可查（見本院上更(二)卷第102 頁、第
    78頁），公訴意旨所指如附表所示9 件營繕工程金額既均在
    80萬元以下，則被告取具3 家以上廠商估價單依比價、議價
    程序辦理，與上開規定即無不合，先此敘明。
  2.附表編號2 、3 所示兩項工程，均係由莊文漢分別簽請「本
    項工作採僱工方式，採議價由民間服務公司承包此工作」、
    「本項工作，擬以估價單方式，由合格種苗園承攬」，經旗
    山鎮公所秘書鄭文程批示「請莊文漢監工，餘如擬」、「同
    意儘速辦理，俾便爭取本鎮佳績」等語，並無任何被告之批
    示，此有該等簽呈2 份在卷可稽（見本院重上更(三)卷第112
    頁、第115 頁、第116 頁），該2 簽呈上雖有「甲○○(二)」
    之印章，惟該印章係由鄭文程所保管，簽呈上所為「請莊文
    漢監工，餘如擬」之批示亦為鄭文程所為，並非被告筆跡，
    且被告未交代如何批示上開公文，鄭文程批示後亦未告訴被
    告，被告事先亦未述說上開工程要由蔡國忠承包等情，業據
    證人鄭文程於本院更一審調查時結證屬實（見本院上更(一)卷
    第52頁至第53頁），足認上開工程被告並無參與，亦無任何
    指示，更不知情，自難認被告有圖利蔡國忠之犯行。
  3.附表編號4 、6 、7 所示3 項工程，工程承辦人葉慶輝已於
    法務部調查局高雄縣調查站（下稱高雄縣調查站）調查時證
    稱：「因為旗山鎮公所發包之綠美化工程皆係由旗美種苗園
    負責人蔡國忠承作，所以雖然鎮長甲○○並無在簽呈批示由
    何包商進行比價，我即通知蔡國忠來拿標單以便發包工程，
    但我並無通知復綠、綠豐來比價，係由蔡國忠拿旗美、復綠
    、綠豐三家之標單給我，前述之工程由蔡國忠得標承作」等
    語明確（見偵查卷(二)第10頁背面），足認證人葉慶輝係因以
    往旗山鎮公所發包之綠美化工程係由蔡國忠承作，乃自行通
    知蔡國忠比價，並非經被告指示而為之。證人葉慶輝嗣於原
    審87年9 月23日審理中又明確證稱：「工程都是經過議價程
    序交給蔡國忠來承包，甲○○並沒有指示我將工程交給蔡國
    忠承包，其他廠商只是陪標，那是因每次議價結果蔡國忠的
    底價都是最低。」、「（何以當初參加競標之人始終是此三
    家廠商？如何找來此廠商？）是因看到以前資料都是找這三
    家廠商，我就找這三家。」等語（見原審卷第87頁至第88頁
    ）、「（你承辦上述三個工程時，甲○○有無指示你給何人
    做？）沒有。」等語（見本院上更(一)卷第54頁背面），核與
    被告前開所辯各語相符，參以小型工程有其固定承辦單位，
    其辦理比價程序，前後固均須簽請機關首長審核，但若形式
    上無瑕疵，比價程序上既無鎮長必須參與之規定與實際之情
    事，承辦人與廠商間縱有勾結、舞弊，機關首長並無必然知
    情之理，況被告係旗山鎮鎮長，蔡國忠係被告之舅舅，證人
    葉慶輝又係該鎮公所之基層公務員，主觀上為逢迎、巴結鎮
    長，衡情非無可能，自難僅以承辦發包業務之葉慶輝通知被
    告之舅舅為上開工程之比價，即推論被告必然事先知情或授
    意。
  4.就附表編號1 、5 、8 、9 之工程，均係被告指示交給其舅
    舅蔡國忠承作，蔡國忠又找復綠種苗園、綠豐花園2 家廠商
    陪標，以完成形式上的比價手續等情，固經證人即各該工程
    承辦人莊文漢於高雄縣調查站及偵查中供陳明確（見偵查卷
    (一)第17頁正、反面、第18頁背面、第36頁背面、第117 頁背
    面）。另證人即綠豐花園負責人邱勝添於偵查中結證稱：其
    並未向旗山鎮公所承包工程，而係借牌予蔡國忠陪標等語（
    見偵查卷(一)第51頁背面、第162 頁背面、第163 頁背面），
    然證人即復綠種苗園負責人陳萬賀於偵查中結證稱：我每年
    都有向旗山鎮公所承包1 、2 次工程，84年我承包工程，蔡
    國忠幫我完成，他幫我僱工；86年10月2 日的工程是我自己
    承包的，其他是借牌的等語（見偵查卷(一)第51頁背面至第53
    頁背面），且被告於本院98年8 月24日審理時提出復綠種苗
    園於83年間承包旗山鎮公所工程之發票、營繕工程結算驗收
    單等單據在本院卷第131 頁至第133 頁可憑，證人蔡國忠雖
    證稱：「上開工程係莊文漢通知我前往投標。」、「因為比
    價、議價須有3 家廠商參與，所以他們（復綠種苗園、綠豐
    花園）同意如果我有需要，可用他們名義參與比價、議價。
    」等情無訛（見同上偵查卷第25頁背面、第39頁、第94頁、
    第171 頁），足認上開工程並非全部均未經確實比價、議價
    程序，而由蔡國忠獨家施作。況按貪污治罪條例第6 條第1
    項第4 款圖利罪之成立，必以行為人所圖者為「不法利益」
    始足當之，此為該款所明定。惟承包政府機關之工程施作，
    投標廠商亦不乏因成本控管不當或物料上漲等因素而造成虧
    損，並非每件工程必有利潤，且若有利潤，如係合理利潤，
    亦為正常交易所得，難謂有何不法，自不得據此認定相關承
    辦公務員有何圖自己或他人不法利益之犯行。本件就附表編
    號1 、5 、8 、9 之工程，廠商承包政府機關之工程施作，
    投標廠商亦不乏因成本控管不當或物料上漲等因素而造成虧
    損，並非每件工程必有利潤，且如果有利潤，如係合理之利
    潤，此為正常交易之應得，亦不能認政府機構承辦相關人員
    即有圖利犯行。公訴人並未舉足事證，以證明附表編號1 、
    5 、8 、9 之工程款金額與該工程發包之客觀合理工程造價
    ，有何明顯不相當情事，且蔡國忠之施作工程實際成本付出
    ，遍查卷證資料，亦未能明確認定其所獲利潤有何明顯超逾
    正當合理額度，已難認定蔡國忠簽約之價格下施作工程必然
    有何不法利得，基此，本件尚乏具體事證足認被告係於知情
    蔡國忠之得標價格存有不合理之利潤期待，即難遽認被告亦
    涉有公務員圖利犯行。
  5.就上開被告被訴將該鎮公所所發包如附表所示之「旗山鎮84
    年度撫育綠化補植樹苗工程」等9 件工程交由蔡國忠承作，
    雖檢察官認其另涉犯刑法第213 條之公務員登載不實文書罪
    而與莊文漢有共同正犯關係云云。然按刑法第213 條之罪，
    除客觀上公務員在其職務上所掌公文書，有為虛偽不實之登
    載行為，且足生損害於公眾或他人外，其在主觀上須明知為
    不實。所謂明知係指直接之故意而言，最高法院69年台上字
    第595 號著有判例可參。本件被告就上開工程依比價、議價
    之程序辦理，依相關法令規定，並無不當，已如前述。雖然
    上開工程在形式上係由旗美、復綠、綠豐3 家比價辦理，實
    際上大部分係由蔡國忠所負責之「旗美種苗園」獨家取得工
    程施作，「復綠種苗園」與「綠豐花園」僅係陪標性質，但
    查附表所示編號2 、3 兩項工程，被告並無參與；附表
    編號4 、6 、7 所示3 項工程，係承辦人葉慶輝因以往旗山
    鎮公所發包之綠美化工程均由蔡國忠承作，乃自行通知蔡國
    忠比價，並非經被告指示而為之；附表編號1 、5 、8 、
    9 之工程，雖據證人莊文漢證稱均係被告指示交予其舅舅蔡
    國忠承做，蔡國忠並找來復綠種苗園、綠豐花園來陪標，以
    完成形式議價手續，被告所辯「莊文漢之考績因多次被核定
    為乙等且經調職，因而挾怨報復，其為求自保始在調查時誣
    陷我指示將工程交由蔡國忠承作」云云，並未舉證以實其說
    ，尚難認與事實相符。但被告僅係在編號1 之工程簽呈上批
    示「可」、「請綠豐、復綠、旗美三家議價」，而交由其下
    屬執行，並非指定由「旗美」單獨施工，此有該簽呈可參（
    見本院重上更(三)卷第109 頁、第110 頁），而該旗美、復綠
    、綠豐3 家公司究竟係如何議價，並非不能以合法之方法經
    由議價或自行協調後，何況議價結果，係由「復綠種苗園」
    得標，而非「旗美種苗園」得標，亦即被告上開批示，僅能
    證明被告有指示由「綠豐、復綠、旗美三家議價」，並無確
    切之證據足以證明被告係指示以違法之方式單獨由「旗美種
    苗園」得標並施工；且該執行議價之程序係由其下屬葉慶輝
    、莊文漢執行後，於送請被告核閱時，除了如附表所示編號
    2 、3 、4 、6 、7 部分，與被告無關外（並非被告所指示
    由旗美、復綠、綠豐3 家施工），就附表編號5 、8 、9 之
    工程，均由莊文漢簽請「本項工程，擬以估價單採議價方式
    ，由合格廠商承包」，經由秘書鄭文程轉呈被告批示，被告
    僅批示「可」或「如擬，確實執行」，即交由下屬執行（見
    本院重上更(三)卷第11 7頁、第123 頁、第124 頁），嗣莊文
    漢製作議價完成之簽呈，則均蓋有「甲○○(二)」之印章（見
    本院重上更(三)卷第119 頁、第122 頁、第125 頁），前開印
    章係由秘書鄭文程所保管，上開公文亦由其批示，其批示後
    並未告訴被告，因工程金額不大，且有時效性，直接由其批
    示後就發出去了，事後沒有告訴被告，莊文漢在簽上開公文
    時，沒有和其及被告連繫，因為這些是小事情，其可以直接
    代行，在80萬元以下之工程其有決行權，蓋(二)號章即是由其
    決行發出去的公文等情，業據證人鄭文程於本院更一審調查
    時結證甚詳（見本院上更(一)卷第52頁至第54頁），更足證上
    開工程議價完成後被告並未參與後續程序，並無證據顯示被
    告有積極或參與登載不實之行為。證人莊文漢就此部分之上
    開證言，顯與證人鄭文程之證述及上開工程之簽呈內容不合
    ，難認其證言與事實相符。就附表編號1 部分，因在形式上
    ，被告僅批示「請綠豐、復綠、旗美三家議價」，至於實際
    上該議價程序，是否有確實依議價程序後，而由「復綠種苗
    園」得標，在送閱之公文外觀上並無瑕疵可指，亦無從知悉
    有無經過議價手續，顯不能僅憑證人莊文漢個人片面證述，
    又無法證明其證述為真實，即認被告已明知該比價程序違法
    而仍與葉慶輝、莊文漢或蔡國忠間就公務員登載不實部分間
    有犯意之聯絡與行為之分擔。
  6.發回意旨所指：證人莊文漢於87年4 月24日及同年5 月28日
    在高雄縣調查站調查時供稱：「鎮長甲○○都指示我，指定
    給他舅舅旗美種苗園負責人蔡國忠承作，事後再補辦發包手
    續，蔡國忠再找另外2 家包商陪標，以符合發包手續。」、
    「都是由甲○○指名給蔡國忠承包，而蔡國忠又找2 家廠商
    陪標，以完成形式上比價手續。」；偵查中仍證稱：「他（
    甲○○）是交待我，這些工程要我通知他舅舅蔡國忠來議價
    ，手續要做成合法。」「請蔡國忠自己去找有無陪標者，如
    果他找不到，就幫他找。」等語（見偵查卷(一)第17頁至第19
    頁、第22頁背面、第36頁正、背面）。而證人蔡國忠在高雄
    縣調查站及偵查中供稱：「莊文漢有通知我前往投標」、「
    甲○○是我外甥，我大姊的兒子‧‧是民政課莊文漢通知我
    去承包‧‧是因為比價、議價，需要有三家廠商，所以他們
    同意，如果我有需要，可用他們名義參與比價、議價。」等
    語（見偵查卷(一)第25頁背面、第38頁、第39頁），證人邱勝
    添於偵查中亦證稱：我並未向旗山鎮公所承包上揭工程，僅
    係借牌予蔡國忠陪標等語（見偵查卷(一)第51頁至第53頁），
    上開莊文漢、蔡國忠、邱勝添所證，似已指被告為達指定親
    舅舅蔡國忠所經營之旗美種苗園獨家取得工程之目的，由被
    告指示莊文漢逕通知蔡國忠參與比價或議價程序，並囑蔡國
    忠應另覓2 家廠商佯為形式上陪同比價，乃明知蔡國忠找來
    之「復綠種苗園」及「綠豐花園」均僅係同意蔡國忠之陪標
    廠商，廠商間本無競標比價意思，連續自84年間迄86年間止
    ，將該鎮公所所發包之上揭工程，交由蔡國忠所經營旗美種
    苗園承包，並由莊文漢於其職務上所掌之比價紀錄表及得標
    簽呈上，登載此一不實比價、議價程序及開標結果等情，似
    對被告不利一節。然查莊文漢之供述與事實有諸多不符之處
    ，因附表所示9 件工程，其中編號2 、3 兩項工程，被告並
    無參與，均由秘書鄭文程批示，編號4 、6 、7 所示3 項工
    程，係承辦人葉慶輝因以往旗山鎮公所發包之綠美化工程均
    由蔡國忠承作，乃自行通知蔡國忠比價，並非經被告指示而
    為之甚明，編號5 、8 、9 所示3 項工程，被告均僅在公文
    上批示「可」，且決標後之簽呈均蓋鎮長二號章，由鄭文程
    處理，亦與被告無關，至於編號1 部分，係由莊文漢簽請「
    由合格種苗園，採議價方式承包」，經被告批示「可」後，
    再批示「請綠豐、復綠、旗美三家比價」，有莊文漢之簽呈
    在卷可稽，但該工程是由陳萬賀之「復綠種苗園」得標，並
    非蔡國忠得標，有合約書、發票等在卷可考，足徵莊文漢之
    供詞有部分與事實不符，不得盡信。且被告堅決否認有對證
    人莊文漢為上開違法之指示，又無法證明其證述情節為真實
    ，僅憑證人莊文漢個人片面指述，在證據法則上已屬薄弱；
    再者，莊文漢因本件涉案而接受調查，為脫免刑責或避重就
    輕而將責任推往被告指示，在常理上非無可能，更不能僅以
    其個人片面之證詞，作為被告不利認定之唯一證據。另證人
    蔡國忠於高雄縣調查站及偵查中係證稱：「莊文漢有通知我
    前往投標該工程，至於莊文漢所說鎮長甲○○指定給我做的
    ，及由我再找2 家公司陪標等，莊文漢為何如此說，我不清
    楚。」、「（民政課是否莊文漢通知你去承包？）是。」、
    「（據莊文漢表示甲○○要你去承包，由你再找三家廠商來
    陪標？）他也有通知別人。」、「（對於莊文漢表示甲○○
    指示交給你承作，由你再去找復綠、綠豐來陪標，完成比價
    手續？）莊文漢找我的，甲○○沒有找我，與甲○○無關。
    」等語（見偵查卷(一)第25頁背面、第38頁背面、39頁背面）
    ，何況證人陳萬賀於偵查中結證稱：我每年都有向旗山鎮公
    所承包1 、2 次工程，84年我承包工程，蔡國忠幫我完成，
    他幫我僱工；86年10月2 日的工程是我自己承包的，其他是
    借牌的等語，參以附表編號1 之工程確係由陳萬賀得標，並
    非每次均借牌給蔡國忠，可見證人蔡國忠上開所述「復綠、
    綠豐同意，如果我有需要，可用他們名義參與比價、議價」
    等語，與事實亦不完全相符。且證人蔡國忠均僅指涉至莊文
    漢而已，顯未對被告有何不利之證述；被告雖係蔡國忠之外
    甥，蔡國忠大姊的兒子，但此僅能證明被告與蔡國忠間有親
    屬關係，被告希望提供蔡國忠參與議價承包上開工程之機會
    ，但不能因此即認被告有圖利蔡國忠之行為，亦無從證明被
    告有何登載不實犯行。證人莊文漢、蔡國忠之所為，縱與法
    律程序不符，但在莊文漢送閱之簽呈中無從發覺有何圖利或
    公務員登載不實之情形，不能僅因被告予以核可，遽認被告
    已明知該比價程序違法而仍與莊文漢或蔡國忠間就公務員登
    載不實部分有犯意聯絡與行為分擔，自堪信被告所辯無圖利
    及公務員登載不實之犯行等語，應屬可採。
  7.綜上所述，附表所示9 項工程，公訴人所舉事證，均不能認
    被告有何圖利故意並使蔡國忠實際已獲不法利益，及有何公
    務員登載不實之犯行，此部分即屬不能證明被告犯罪。
  (二)關於被訴公訴意旨(二)部分：
  1.高雄縣旗山鎮86年間辦理「旗山鎮運動公園及體育場樹幹防
    治白蟻塗漆工程」、「旗山鎮○○路、延平一路、大德路、
    垃圾場進場道路行道樹塗防蟻漆美化工程」等2 項工程，工
    程費用分別為587,500 元、242,950 元，共計830,450 元，
    有合約書及發票等在卷可憑。又86年度高雄縣旗山鎮之總預
    算，其中另編列有200 萬元之一般預備金，有高雄縣旗山鎮
    「歲出計畫說明提要與各項費用明細表」在卷可佐，上開一
    般預備金係為彌補歲出預算不足而編列。因而，上開二項工
    程費用如高雄縣旗山鎮公所無經費可供支應，如符合預算法
    第22條之規定，得依規定程序動用預備金支應，且如符合預
    算法第79條規定，亦得依規定程序另編造追加預算，經立法
    機關（鄉、鎮、市民代表會）審議通過後支應，此有本院前
    審函查回覆之審計部台灣省高雄縣審計室94年11月23日審高
    縣貳字第0940007109號函1 份在本院重上更(四)第38號卷第12
    2 頁至第123 頁足考。可見被告擔任旗山鎮長，如無法支應
    上開2 項工程款，儘可以上開預備金方式另編追加預算為之
    ，有無必要命莊文漢偽造文書以支付上開工程款？
  2.高雄縣政府環保局未曾於86年8 月1 日召開口蹄疫補助款之
    相關會議，該局召開有關此補助款之會議共2 次，分別為86
    年4 月21日及86年5 月15日，然均無指示本案經費餘額可由
    各鄉鎮自行統籌運用等情，業經該局函覆明確，此有該局87
    年9 月30日87高縣環四字第27854 號函及94年10月28日高縣
    環六字第0940036203號函各1 份在卷可按（見原審卷第75頁
    至第80頁、本院重上更(四)卷第70頁、第77頁）。莊文漢於86
    年9 月22日簽呈上所為簽註內容不實，固可認定。
  3.然按共犯之自白，不得作為有罪判決之唯一證據，仍應調查
    其他必要證據，以察其是否與事實相符，刑事訟訴法第156
    條第2 項定有明文。本件共犯莊文漢固曾於87年6 月17日調
    查詢問中供稱：係被告指示以口蹄疫病死豬補助款項下支出
    本件附表編號9 之工程款（見偵查卷(一)第118 頁背面、第11
    9 頁正面）；並於原審訊問中陳稱：環保局並未決議補助款
    剩餘款可由公所自行統籌運用，口蹄疫剩餘款項支付附表編
    號9 之工程款，係由被告決定的等語（見原審卷第17頁）。
    惟其嗣後於原審87年10月13日及同年月27日訊問中又分別改
    稱：「簽呈上內容是我向鎮長（被告）建議可動用口蹄疫補
    助款。」等語（見原審卷第102 頁背面）、「簽呈內容是由
    我自己決定的。」等語（見原審卷第137 頁）。足見共犯莊
    文漢就其於上開簽呈上簽註口蹄疫剩餘款可由鎮公所自行運
    用等內容，究係由其本人決定簽註該內容，向為鎮長之被告
    建議，抑由被告自行決定該內容後，再由其簽註於簽呈之上
    ，先後陳述不一，已非全無瑕疵；且依上開規定亦不得以此
    共犯之供述作為認定被告有罪之唯一證據，自應再審酌其他
    事證以為判斷。
  4.旗山鎮公所主計室主任黃權彩及財政課課長蔡士琦分別於上
    開86年9 月22日簽呈會簽：「所簽餘款由鄉鎮自行統籌運用
    ，請依上級指示及首長批示。」、「請附上級補助公文影本
    ，如無特定財源，建請暫緩補助。」等語，此有上開簽呈在
    卷可按（見偵查卷(一)第130 頁、第131 頁）。依此會文內容
    ，財政課長所要求者係補助公文，即高雄縣環境保護局（下
    稱環保局）86年8 月11日八六高縣環三字第19813 號及高雄
    縣政府86年9 月5 日八六府環三字第177499號之經費補助函
    （見本院重上更(四)卷第72頁、第74頁），並非協調會記錄應
    已明確。足見主計及財政單位會簽當時並未質疑莊文漢簽註
    意見之真實性。此外，本件經被告批可後，後續發包作業之
    簽呈，黃權彩與蔡士琦亦未再表示任何意見，此復有上開簽
    呈1 份在卷可查，據此而論，被告所辯其簽核當時，主計及
    財課單位並未對莊文漢簽註之內容表示異議一節，尚堪採信
    。而上開口蹄疫補助款之使用，不只莊文漢所簽上開二項工
    程之費用，由上開口蹄疫補助經費支出，其餘支付林元成、
    張石筍僱工費，裕豐種苗園美化樹幹塗漆費、東平里道路災
    害搶修費，以及接任被告之郭錦和鎮長任內所支出之公園清
    潔工服裝費、環境衛生公廁修護費等，皆由上開口蹄疫補助
    款項下支出，亦經證人即旗山鎮公所民政課課長陳企元於87
    年7 月9 日調查中陳述甚詳（見偵查卷(一)第165 頁背面至第
    167 頁），顯見在高雄縣環保局上開公函通知各鄉鎮前，各
    鄉鎮公所確實不知該補助款應專款專用，而經行政單位作為
    他用之情形。又上開兩份補助函內容並未提及該補助款若有
    結餘如何辦理，亦有該函文在卷可參。本件補助款應專款專
    用，餘額應繳回環保局等情，係環保局於87年1 月22日始以
    高縣環四字第1940號函通知各鄉鎮市公所，此有該局94年10
    月28日高縣環六字第0940036203號函1 份在卷可按（見本院
    重上更(四)卷第70頁、第77頁）。又本件口蹄疫補助款係87年
    1 月22日始撥付各鄉鎮市，該款項是否專款專用的問題，均
    是撥款後始會發生，故87年1 月撥款起，始陸續有公所電詢
    此問題，因此才會以正式公文指示該款項之用法等情，業經
    承辦此項業務之環保局技佐黃釋慧於原審訊問中證述明白（
    見原審卷第136 頁背面），並有上述環保局87年1 月22日高
    縣環四字第1940號函可證。本件莊文漢於86年9 月22日撰擬
    上開簽呈時，並無專款專用之問題，被告於86年9 月26日批
    示上開莊文漢簽呈時，不知該結餘款可否作為他用，自堪認
    定。參酌當時主計及財政單位又未質疑或反對，被告同意該
    簽呈主旨，而批示「可」、「如擬」、「切實執行」，核與
    常情自屬無違，因而，被告自無於86年8 月1 日即命莊文漢
    偽造簽呈之必要。
  5.綜上所述，足見共犯莊文漢供述，係被告指示以口蹄疫病死
    豬補助款項下支出本件附表編號9 之工程款等語，即有不實
    ，是自難僅以共犯莊文漢上開有瑕疵之供述為證據，即認被
    告有此部分犯罪事實，檢察官對此部分公訴意旨所指犯行之
    舉證，尚無法使一般人均至無合理懷疑之程度，自屬無法證
    明被告有此部分犯罪。
七、原審就被告甲○○部分，未予詳察，遽為被告甲○○論罪科
    刑之判決，尚有未恰。被告甲○○執此上訴，指摘原判決該
    部分不當，為有理由，自應由本院將原判決關於被告甲○○
    部分予以撤銷改判，並另諭知被告甲○○無罪之判決。
據上論結，應依刑事訴訟法第369 條第1 項前段、第364 條、第
301 條第1 項，判決如主文。
本案經檢察官陳建年到庭執行職務。
中    華    民    國    98    年    8     月    31    日
                  刑事第二庭    審判長法  官  林正雄
                                      法  官  陳啟造
                                      法  官  黃壽燕
以上正本證明與原本無異。
被告不得上訴。
檢察官如不服本判決應於收受本判決後10日內向本院提出上訴書
狀，其未敘述上訴理由者，並得於提起上訴後10日內向本院補提
理由書狀（均須按他造當事人之人數附繕本）「切勿逕送上級法
院」。
中    華    民    國    98    年    8     月    31    日
                                      書記官  梁雅華
附表：（以下金額均為新台幣）
┌───┬──────────┬──────────┐
│編  號│工  程  名  稱      │工程款金額          │
├───┼──────────┼──────────┤
│1     │84年度撫育綠化輔值樹│585,630元           │
│      │苗工程              │                    │
├───┼──────────┼──────────┤
│2     │84年消除髒亂點工程  │43,400元            │
│      │                    │                    │
├───┼──────────┼──────────┤
│3     │環境衛生清潔髒亂點  │82,000元            │
│      │整理及綠化工程      │                    │
├───┼──────────┼──────────┤
│4     │85年度綠美化第三期撫│56,400元            │
│      │育補植工程          │                    │
├───┼──────────┼──────────┤
│5     │85年登革熱防治工作工│269,700元           │
│      │程                  │                    │
├───┼──────────┼──────────┤
│6     │86年度綠美化第一期撫│496,300元           │
│      │育補植工程          │                    │
├───┼──────────┼──────────┤
│7     │86年度綠美化第二期撫│671,500元           │
│      │育補植工程          │                    │
├───┼──────────┼──────────┤
│8     │86年登革熱防治工作工│335,500元           │
│      │程                  │                    │
├───┼──────────┼──────────┤
│9     │運動公園及體育場樹  │587,500元           │
│      │幹防治白蟻塗漆工程  │                    │
├───┴──────────┴──────────┤
│合  計 ：工程款3,631,930元                        │
└─────────────────────────┘


司法院資訊處製作；財團法人民間司法改革基金會備份。
